最高法院刑事判決　　　　　　　九十六年度台非字第三一０號
上　訴　人　最高法院檢察署檢察總長
被　　　告　甲○○
上列上訴人因被告誣告案件，對於台灣板橋地方法院中華民國九
十五年五月五日第一審確定簡易判決（九十五年度簡字第一八八
號，聲請簡易判決處刑案號：台灣板橋地方法院檢察署九十四年
度偵字第一九三五０號），認為違法，提起非常上訴，本院判決
如下：
    主  文
原判決撤銷，由台灣板橋地方法院依判決前之程序更為審判。
    理  由
非常上訴理由稱：「按刑事判決確定後，發見該案件認定犯罪事
實與所採用證據顯屬不符，自屬審判違背法令，得提起非常上訴
，業經司法院釋字第一四六號解釋釋明在案。次按僱（雇）員并
非公務員懲戒法上之公務員，亦經司法院院字第一０一二號解釋
釋示在案。再按刑法第一百六十九條第一項所謂懲戒處分，係指
公務員懲戒法規所定之各項處分而言，故受此項懲戒處分之主體
，以有受上開法規懲戒處分之公務員之身分為前提，國營事業之
職工，其進退縱由所屬長官以命令行之，而按其實質，要不過為
一種僱傭關係，並無公務員懲戒法規上公務員之身分，即不受該
項法規之適用，若意圖其歇業而申告虛偽事實於其僱用之機關，
並非使受懲戒處分，自難以誣告論，亦有最高法院二十六年渝上
字第一九一０號判例可考。查台灣板橋地方法院上揭確定判決認
定被告甲○○確有誣告殷嘉隆、陳盛達之犯罪事實，係以有下列
證據可資證明為據：(一)被告甲○○於警詢、偵查中之自白。(二)告
訴人吳官鴻、賀世中於警詢及偵查中之指訴。(三)告訴人殷嘉隆、
陳盛達於警詢中之指訴。(四)卷附之『台北縣政府黑幕大頭條』之
檢舉信件影本、易通網公司提供之電子郵件申設資料、新世紀資
通股份有限公司提供之IP使用者撥接電話資料及通聯調閱查詢單
及可樂星球網咖店登入交易明細表等件。惟告訴人殷嘉隆、陳盛
達於警詢中均供稱其等為約僱人員（見台灣板橋地方法院檢察署
九十四年《度》偵字第一九三五０號偵查卷第二十七、二十三頁
），揆諸首開說明，原確定判決認定甲○○確有誣告殷嘉隆、陳
盛達之犯行並據以判處誣告罪刑部分自屬違背法令。爰依刑事訴
訟法第四百四十一條、第四百四十三條提起非常上訴，以資糾正
。」等語。
本院按依法應於審判期日調查之證據而未予調查者，其判決當然
為違背法令，刑事訴訟法第三百七十九條第十款定有明文，而所
謂「依刑事訴訟法應於審判期日調查之證據」，係指該項證據在
客觀上為法院認定事實及適用法律之基礎者而言，此種證據，未
予調查，其判決為當然違背法令。且非常上訴，乃對於審判違背
法令之確定判決所設之救濟方法，依法應於審判期日調查之證據
未予調查致適用法令違誤，而顯然於判決有影響者，該項確定判
決，即屬判決違背法令，應有刑事訴訟法第四百四十七條第一項
第一款規定之適用，司法院著有釋字第二三八、一八一號解釋可
資參照。又刑法第一百六十九條第一項所謂懲戒處分，係指公務
員懲戒法規所定之各項處分而言，故受此項懲戒處分之主體，以
有受上開法規懲戒處分之公務員之身分為前提（本院民國二十九
年上字第二九八六號、二十六年渝上字第一九一０號判例意旨參
照）。而依司法院院字第一０一二號解釋意旨，雇員並非公務員
懲戒法上之公務員；公務員懲戒委員會七十六年六月二日（七六
）台會議字第０八六八號函亦說明：「本會審議懲戒案件，如屬
品位制之雇員，仍依照司法院院字第一０一二號解釋辦理。」等
旨，從而依雇員管理規則僱用之雇員，違法失職並不適用移付懲
戒之規定（銓敘部七十六年六月十六日（七六）台華甄四字第九
八四四四號函、行政院人事行政局七十六年六月三十日（七六）
局參字第一六七三二號函參照）。是若意圖使雇員受行政處分而
申告虛偽之事實，因並非使受懲戒處分，自難以誣告罪論。本件
原確定判決認定：被告甲○○為台北縣政府工務局違章建築拆除
隊職員，意圖使其同事吳官鴻、殷嘉隆、陳盛達受行政懲戒，先
於九十四年五月二十一日，冒用賀世中之名義，向易達網資訊股
份有限公司提供之智邦生活館，申請使用「dimple@ms95.url.co
m.tw」電子郵件信箱帳號，再於九十四年七月十一日下午九時四
十五分許，在台北市○○區○○路「可樂星球網咖店」內，利用
該電子信箱，偽造「范良展〈dimple@ms95.url.com.tw〉」之發
送名義，寄發電子信件及張貼留言之方式，分別向有權接受申告
而開始行政懲戒程序之行政院院長信箱、台北縣政府研考會等公
務機關及台北縣板橋市公所、台北縣土城市公所網頁留言版、司
法院政風處、法務部政風司等處，發送如該判決所載之內容不實
之檢舉信件，而為誣告，足生損害於吳官鴻、殷嘉隆、陳盛達及
賀世中、范良展等人等情。因認被告係犯行使偽造準私文書、加
重誹謗及意圖他人受懲戒處分，向該管公務員誣告等罪，依修正
前刑法牽連犯之規定，從一重論以意圖他人受懲戒處分，向該管
公務員誣告罪，處有期徒刑陸月，並宣告緩刑參年。惟依卷內資
料，告訴人陳盛達、殷嘉隆分別於警詢時陳稱：「我（陳勝達）
現在台北縣政府工務局使用管理課，約僱人員，在櫃檯審查人員
審查營利事業證（登）記證。」「我（殷嘉隆）現在台北縣違章
建築拆除隊，職稱是約僱五等，專門做違章建築的認定。」各等
語（見偵查卷第二十三、二十七頁所附警詢筆錄）。是其二人是
否具有公務員懲戒法上所稱公務員之身分？尚非無疑。倘為否定
，則因並無受懲戒處分之虞，被告縱向該管機關為不實之申告，
關於其二人部分仍不能成立意圖使人受懲戒處分之誣告罪。原審
就此攸關法律適用之重要事實，未予詳查究明，遽行判決，自有
應於審判期日調查之證據未予調查，致適用法令違誤，而顯然於
判決有影響之情形。揆諸首開說明，其判決應屬違背法令。案經
確定，且對被告不利，非常上訴意旨執以指摘，洵有理由，為使
事實臻於明確及維持被告審級利益，應將原判決撤銷，由原審法
院依判決前之程序更為審判，以資救濟。
據上論結，應依刑事訴訟法第四百四十七條第二項前段，判決如
主文。
中　　華　　民　　國　九十六　年　 十一　 月　　九　　日
                      最高法院刑事第五庭
                          審判長法官  林　增　福
                                法官  邵　燕　玲
                                法官  張　清　埤
                                法官  陳　世　雄
                                法官  蔡　國　在
      本件正本證明與原本無異
                                      書  記  官
中　　華　　民　　國　九十六　年　 十一　 月   十五   日
                                                      V
